【裁判字號】    90,易,1971
【裁判日期】    900810
【裁判案由】    詐欺
【裁判全文】
臺灣板橋地方法院刑事判決                          九十年度易字第一九七一號
    公  訴  人  臺灣板橋地方法院檢察署檢察官
    被      告  乙○○
右列被告因涉嫌詐欺案件，經檢察官提起公訴〔八十九年度偵字第二二五三二號〕，
本院判決如左：
    主  文
乙○○無罪。
    理  由
壹、公訴意旨略以：乙○○意圖為自己不法之利益，於民國〔下同〕八十六年十月二
    十日，在臺北市○○路九八號之「高林當舖」，先以借款為由，將其所有牌照號
    碼ＨＬ─九六八二號自用小客車，質押於該當舖，而借得新台幣〔下同〕壹拾萬
    元。復以佯稱仍須使用該車並簽具保管條之詐術，而使該當舖人員陷於錯誤，而
    允諾其仍得使用該車，獲得借款卻免除質押汽車以供擔保之利益，使該當舖受有
    損害。乙○○於取得該汽車之使用收益後，竟交付廖姓不知情之友人，於八十八
    年十二月十九日出賣於柯守男，因認被告涉刑法第三百三十九條第二項詐欺得利
    犯嫌。
貳、按犯罪事實應依證據認定之，無證據不得推定其犯罪事實，又不能證明被告犯罪
    應諭知無罪之判決，刑事訴訟法第一百五十四條、第三百零一條第一項定有明文
    。次按告訴人之告訴係以使被告受刑事訴追為目的，是其指訴是否與事實相符，
    仍應調查其他證據以資審認〔五十二年台上字第一三００號判例〕。又認定犯罪
    事實應憑積極證據，倘積極證據不足以為不利於被告事實之認定時，即應為有利
    被告之認定，更不必有何有利之證據，最高法院三十年上字第八一六號著有判例
    ，所謂「積極證據足以為不利被告事實之認定」，依據同院七十六年臺上字第四
    九八六號判例意旨，係指據為訴訟上證明之全盤證據資料，在客觀上以達於通常
    一般之人均不致於有所懷疑，而得確信被告確曾犯罪之程度；若未達到此一程度
    ，而有合理懷疑之存在時，即無從為被告有罪之確信。公訴人認被告涉前開犯嫌
    ，係以告訴人高林當舖即顏素  之代理人甲○○之指訴，暨當票、保管條、車籍
    資料等為據，因認被告涉詐欺得利犯嫌。
參、訊據被告乙○○，堅決否認犯罪，辯稱：「當初八十六年我確實有跟高林當舖〔
    借〕錢，但我每月都有付九千元，我付了二年多，我付到八十八年五月的利息，
    如果我要詐欺，我不會付利息，我生意失敗，就用該車抵押給柯守南，但我因為
    還不出，所以他說要把車子處理掉。」、「〔借款時〕我根本沒有〔將右開汽車
    〕給他們〔高林當舖〕抵〔質〕押，我當時只有簽壹張票，還押壹支手錶。」、
    「我當時因為〔另〕跟朋友借錢，才把車子押給他〔指另貸款與被告之人〕，又
    因我無法還錢所以才如此。」、「〔支付與告訴人之利息〕我八十六年四月開始
    付，付到八十八年八月份。」、「我欠他錢，我很難過，我當初就一直在付利息
    ，當初我要分期付款，他們也不要。」〔參見本院九十年六月二十一日訊問筆錄
    〕、「〔將車子取回使用〕當初就有約定原車可以使用。」〔參見本院九十年七
    月九日訊問筆錄〕、「有〔曾把ＨＬ─九六八二小客車質押高林當舖〕」、「沒
    有〔把該車押在高林當舖〕，當時約定原車可用。」、「有〔將前開車輛另抵押
    給其朋友〕，但我沒有欺騙高林當舖的意圖，我付的利息就超過我借的本金，我
    放在高林當舖的物品，到今天代理人都全部交付清楚給我了。」、「我沒有詐欺
    的意圖。」、「〔偵卷第二十三頁所附借款付息記錄〕無〔意見〕，我一直都有
    付利息。」、「我沒有詐欺高林當舖，我付的利息就超過我借的本金。」〔參見
    本院九十年八月九日審判筆錄〕等。
肆、查：
    一、按當舖或其他以受質為營業者之質權即營業質權，依民法物權編施行法第十
        四條規定，無民法質權規定之適用。關於此等營業之質權，有當舖業管理規
        則可資適用。依其規範，一方面無禁止流質契約之規定，一方面純採物之責
        任。前者乃當期屆滿後，當戶不取贖者，質物所有權即歸屬於當舖；後者為
        質物價值超過受當債權額，當舖不負返還餘額之義務，若質物價值不足受當
        債權額，當舖亦不得請求當戶補足，此為營業質權與民法上動產質權之最大
        差異。營業質權固非民法上動產質權，惟當舖既占有當戶為擔保債務之履行
        而移交之物品，於債務未受清償前得留置該物品，屆期當戶不取贖，當舖即
        取得該物品之所有權資以抵償，是營業質權自屬具擔保物權性質之特殊質權
        ，以『質物之占有』為其權利存在之要件〔最高法院八十六年度台上字第一
        五二七號判決意旨參照，臺灣高等法院八十七年度上字第九三一號民事判決
        同旨〕。析言之，苟當舖業者，自始『未曾占有質物』，僅出具『當票』，
        並由當戶出具『保管條』載明代為保管原擬持當之標的物，即將款項貸與當
        戶，自不得謂當舖業者曾取得何項『營業質權』，縱其後當戶將原擬持當之
        標的物另為處分，亦無從率認當戶就之獲何項不法利益。
    二、查告訴人原提出之『當票』記載『當入日期』為「八十六年十月二十日」，
        有上開當票影本足參〔附偵卷第三頁〕，被告出具『保管條』之日期為同日
        即「八十六年十月二十日」，亦有該保管條可按〔參見偵卷第十一之一頁〕
        ，堪認告訴人出借款項與被告、被告出具保管條繼續使用原擬持當之前開車
        輛，係『同時同地』為之，代理人於偵訊時訴稱：「〔被告於〕隔天〔將車
        借回去〕」〔參見偵卷第十一頁反面〕，顯非實情。以『當票』、『保管條
        』係告訴人與被告同時同地簽立，自難謂被告『先』將前開汽車『質押』於
        高林當舖，待借得款項『後』，另簽立『保管條』再獲准取回汽車使用；偵
        訊時，公訴人質告訴人之代理人甲○○：「典當手續為何？」，代理人甲○
        ○答稱：「客人當車如果不取車，只簽當票，『如果要用車』，要簽本票及
        保管條。」〔參見偵卷第三四頁反面〕。所訴意旨，係指當戶於『持當』汽
        車『同時』，若尚需用車，僅簽立『本票』及『保管條』為已足，無需由當
        舖業者即告訴人『占有』當戶即被告原擬持當之前開車輛。前開『保管條』
        係被告自原先印就之定型性書類填載出具，有前開保管條足參，細詢告訴人
        之代理人甲○○「保管條何時印？是否都放在店內？」，代理人甲○○陳稱
        ：「有原稿，有客人要來租〔當〕車時『而使用原車』時，我們就影印壹張
        給他們簽名。原稿我們就一直放在當舖內的，... 」、「有客人來，我們才
        將〔保管條原稿〕拿出來」〔參見本院九十年六月二十一日訊問筆錄〕，凡
        此情節，堪認告訴人高林當舖原即營『原車可用』、僅由持當人出具『保管
        條』，『未占有質物』即貸款與『當戶』之業務，被告辯稱：「沒有〔把前
        開車輛『押』在高林當舖〕，當時約定『原車可用』。」等情，自可採信，
        即不能遽指被告向告訴人告貸時，出具『保管條』留用原車為詐術。又告訴
        人自始未曾占有右開車輛，亦不能認告訴人曾取得何項『營業質權』，實不
        能懸揣被告如何『獲免除質押汽車以供擔保之利益，使該當舖受有損害』。
    三、被告於「八十六年十月二十日」向告訴人高林當舖借得壹拾萬元，約定『月
        息玖分』，業據載明於告訴人提出之當票〔附偵卷第三頁〕，自斯時起，被
        告曾以每月『玖仟元』計付利息與告訴人高林當舖，未付息起自係『八十八
        年四月份』，業據告訴人之代理人甲○○陳明〔參見本院九十年六月二十一
        日訊問筆錄〕，復據代理人甲○○述明：「是的，〔借款利息〕就是每月玖
        仟〔元〕，〔被告〕共付拾捌個月，以〔已〕收的利息比本金多。」〔參見
        同上筆錄〕，並有告訴人之代理人提出「借款付息記錄」足參〔附偵卷第二
        三頁〕，以被告向告訴人借得右開款項後，依約給付利息長達壹年有餘，原
        給付之利息總額竟高於本金，實未便遽認被告有何意圖不法利益對告訴人施
        用詐術之情事。
    四、告訴人之代理人於本院陳稱：「如果壹月內，〔被告〕可以還我伍萬元，我
        願捨棄其他債權，如果被告未如期給付，被告就需給付全部的債務。」，被
        告當庭答允〔參見本院九十年七月九日訊問筆錄〕，其後於審理期日當庭將
        伍萬元交付與告訴人之代理人甲○○收受無誤〔參見本院九十年八月九日審
        判筆錄〕，總計被告向告訴人借款壹拾萬元，給付與告訴人之本利和為「貳
        拾壹萬貳仟元」，為原借款金額貳倍有餘，尤不能遽謂被告圖何項不法利益
        對告訴人施用何項詐術，即與詐欺得利罪之構成要件有間。
    五、此外，復查無積極確切之證據足認被告確有公訴人起訴之犯嫌，當屬不能證
        明被告犯罪，爰依法為無罪之諭知。
據上論斷，應依刑事訴訟法第三百零一條第一項，判決如主文。
本案經檢察官陳伯厚到庭執行職務。
中      華      民      國      九十      年      八      月      十    日
                                  臺灣板橋地方法院刑事第五庭
                                          法  官    陳福來
右正本證明與原本無異。
如不服本判決，應於判決送達後十日內，向本院提出上訴狀。
                                          書記官    陳春銘
中      華      民      國      九十      年      八      月      十    日


司法院資訊處製作；財團法人民間司法改革基金會備份。
